臺北高等行政法院判決
　　　　　　　　　　　　　　　　　　 96年度簡字第00178號
原　　　告　中央健康保險局
代　表　人　甲○○（總經理）
訴訟代理人　洪瑞燦律師
被　　　告　乙○○○○○○○○.
上列當事人間因全民健康保險事件，原告提起給付訴訟。本院判
決如下：
　　主  文
被告應給付原告新台幣肆萬零參佰貳拾元，及自民國九十六年三
月九日起至清償日止，按年息百分之五計算之利息。
訴訟費用由被告負擔。
　　事  實
緣原告與被告間於民國（下同）91年7月23日簽訂全民健康保險
特約醫事服務機構合約，嗣被告向台北縣三重市衛生所申請自94
年9月8日註銷開業登記，經該所以94年9月14日北衛重字第09400
02634號函原告所屬台北分局，並經原告所屬台北分局以94年9月
22日健保北醫字第0940074708號函通知被告，因被告於94年9月8
日註銷開業登記，爰自上開日起終止合約。其後經原告依中醫基
層總額預算點數結算結果，其溢付被告醫療費用計新台幣（下同
）40,320元，原告所屬台北分局乃以95年9月29日健保北費三字
第0953007327號函知被告於文到15日內繳回歸墊，惟被告置之不
理，原告遂向本院提起給付訴訟。茲摘敘兩造訴辯意旨如次：
甲、原告起訴意旨略謂：
一、被告為三重同慶堂中醫診所負責人（地址為台北縣三重市○
    ○路○段62號），與原告訂有「全民健康保險特約醫事服務
    機構合約」，由其提供全民健康保險之保險對象醫療服務。
    依兩造簽訂之合約第1條約定：「乙方（即被告）應依照健
    保法、健保法施行細則、全民健康保險醫事服務機構特約及
    管理辦法、全民健康保險醫療辦法．．及本合約規定辦理全
    民健康保險醫療業務。」故全民健康保險之相關法令皆為雙
    方合約之一部分。
二、依當時全民健康保險醫事服務機構醫療服務審查辦法第10條
    第2項規定：「實施總額預算部門之保險醫事服務機構，以
    最近1季結算每點支付金額計算，未有結算每點支付金額者
    ，暫以每點1元計之。」、第10條之1規定：「實施總額預算
    部門之保險醫事服務機構，申報之醫療服務點數其每點支付
    金額之計算，以當季結束後第3個月月底前核定之當季及前
    未核定季別之醫療服務點數計算為原則，但得考量核付進度
    調整結算日期。」、第10條之2規定：「實施總額預算部門
    之保險醫事服務機構，有自行停止或終止特約者，保險人得
    自該保險醫事服務機構送核未結算金額保留1成款項，俟每
    點支付金額結算後，辦理結清。」
三、被告業於94年9月8日起註銷開業登記，依雙方簽訂之上開合
    約第27條約定，合約自註銷之日起終止，故依法對暫付之點
    數應辦理結算。另依合約第29條約定，醫事服務機構在合約
    期滿，符合全民健康保險醫事服務機構特約及管理辦法第6
    條得續約之規定，且未於期滿前以書面為不續約之意思表示
    者，視為繼續特約。被告於93年7月1日合約到期後並未以書
    面為不續約之意思表示，故視為繼續特約。
四、被告自93年10月至94年8月共向原告申報醫療費用11個月，
    以3個月為1季，各季因點值及被告所申請之金額不同，分別
    產生應追扣金額及補付金額，且有核定金額小於暫付金額而
    產生溢付而應追扣之金額，茲說明如下：
１、93年第4季（10～12月）之部分：10月應追扣金額為24,197
    元（即核付金額＋部分負擔－院所實質收入，下同）；11月
    應追扣金額為71,824元；12月應追扣金額為63,712元；該季
    合計應追扣金額為159,733元。
２、94年第1季（1～3月）之部分：1月應追扣金額為17,188元；
    2月應追扣金額為負38,929元；3月應追扣金額為負51,304元
    ；該季合計應追扣金額為負73,045元，即應補付73,045元。
３、94年第2季（4～6月）之部分：4月應追扣金額為負21,373元
    ；5月應追扣金額為負12,706元；6月應追扣金額為負3,767
    元；該季合計應追扣金額為負37,846元，即應補付37,846元
    。
４、94年第3季（7～8月）之部分：7月應追扣金額為負25,264元
    ；8月應追扣金額為9,314元（原告誤載為負9,314元）；該
    季合計應追扣金額為負15,950元，即應補付15,950元。
５、按94年7月先前暫付金額為359,400元，嗣後核定金額為288,
    197元，故當月產生溢付金額71,203元。
６、按94年7月核定金額為306,6630元，暫付金額為257,000元，
    因94年7月核定金額小於暫付金額，產生溢付金額71,203元
    ，故以當月份將尚未撥付部分金額49,663元與之抵扣。
７、經原告總額計算審竣結果，上述期間共應追扣金額為54,43
    2元，扣除91年品質保證保留款14,112元，最後應向被告追
    扣總金額為40,320元。
五、因被告業於94年9月8日起註銷開業登記，故原告與被告間之
    合約已自上開日起終止，致原告無從自被告嗣後應取得之醫
    療費用抵扣。原告曾於95年9月29日以健保北費三字第09530
    07327號函催告被告於文到15日內繳還上開總額預算點數結
    算應追扣醫療費用43,320元，然被告並未繳回歸墊，故原告
    自得基於合約第1條約定、全民健康保險醫事服務機構醫療
    服務審查辦法第10條至第10條之2及公法上不當得利請求權
    等規定，訴請鈞院命被告給付原告40,320元，及自訴狀繕本
    送達之翌日起至清償日止，按年息5%計算之利息，訴訟費用
    由被告負擔。
乙、被告答辯意旨略謂：
    被告迄未具狀答辯。
　　理  由
一、本件原告起訴主張其與被告間訂有全民健康保險特約醫事服
    務機構合約，因被告於94年9月8日註銷開業登記，爰自上開
    日起終止合約，嗣經原告依中醫基層總額預算點數結算結果
    ，其溢付被告醫療費用計40,320元，案經原告發文函催被告
    返還，被告置之不理之事實，業據原告提出全民健康保險特
    約醫事服務機構合約、台北縣三重市衛生所94年9月14日北
    衛重字第0940002634號函、原告所屬台北分局94年9月22日
    健保北醫字第0940074708號及95年9月29日健保北費三字第
    0953007327號函、93年第4季之中醫門診總額預算收入計算
    過程明細表、94年第1季之中醫門診總額預算收入計算過程
    明細表、94年第2季之中醫門診總額預算收入計算過程明細
    表、94年第3季之中醫門診總額預算收入計算過程明細表、
    94年7月門診醫療費用核定總表及付款通知書、94年8月醫療
    費用付款通知書、應追扣醫療費用明細表等影本為證，被告
    就此亦未提出答辯狀表示爭議，自堪信原告之主張為真實。
二、原告與被告間訂有全民健康保險特約醫事服務機構合約，則
    被告依該合約第1條約定：「甲（即原告）乙（即被告）雙
    方應依照健保法、健保法施行細則、全民健康保險醫事服務
    機構特約及管理辦法、全民健康保險醫療辦法、全民健康保
    險醫事服務機構醫療服務審查辦法、其他法令及本合約規定
    辦理全民健康保險醫療業務。」，應遵守全民健康保險相關
    法令履行契約。按全民健康保險法第52條規定：「保險人為
    審查保險醫事服務機構辦理本保險之醫療服務項目、數量及
    品質，應遴聘具有臨床或實際經驗之醫藥專家，組成醫療服
    務審查委員會；其審查辦法，由主管機關定之。」次按，全
    民健康保險醫事服務機構醫療服務審查辦法第1條、第10條
    第2項、第10條之1、第10條之2分別規定：「本辦法依全民
    健康保險法（以下簡稱本法）第52條規定訂定之。」、「實
    施總額預算部門之保險醫事服務機構，以最近1季結算每點
    支付金額計算，未有結算每點支付金額者，暫以每點1元計
    之。．．」、「實施總額預算部門之保險醫事服務機構，申
    報之醫療服務點數其每點支付金額之計算，以當季結束後第
    3個月月底前核定之當季及前未核定季別之醫療服務點數計
    算為原則，但得考量核付進度調整結算日期。」、「實施總
    額預算部門之保險醫事服務機構，有自行停止或終止特約者
    ，保險人得自該保險醫事服務機構送核未結算金額保留1成
    款項，俟每點支付金額結算後，辦理結清。」再按，行政程
    序法第149條規定：「行政契約，本法未規定者，準用民法
    相關之規定。」民法第199條第1項、第233條第1項前段、第
    203條、第229條第2項分別規定：「債權人基於債之關係，
    得向債務人請求給付。」、「遲延之債務，以支付金錢為標
    的者，債權人得請求依法定利率計算之遲延利息。」、「應
    付利息之債務，其利率未經約定，亦無法律可據者，週年利
    率為5%。」、「給付無確定期限者，債務人於債權人得請求
    給付時，經其催告而未為給付，自受催告時起，負遲延責任
    。其經債權人起訴而送達訴狀，．．與催告有同一之效力。
    」，前揭民法規定於本件行政契約及公法上不當得利之返還
    請求權，自可準用。
三、按公法上不當得利返還請求權與民法上不當得利返還請求權
    相類似，意指請求返還因欠缺法律上原因所獲得給付之公法
    上權利，其構成要件非在針對國家公權力行為所造成財產上
    損害之賠償，純係以欠缺法律上原因所造成之財產上變動，
    請求回復其財產狀況。本件被告既有溢領款項，致原告受損
    害，因此原告依其與被告簽訂之全民健康保險特約醫事服務
    機構合約約定，及公法上不當得利之法律關係，請求被告為
    給付，自屬有據。從而，原告訴請被告給付溢領之醫療費用
    40,320元，及自起訴狀繕本送達被告之翌日起至清償日止，
    按年息5%計算之遲延利息，為有理由，應予准許。
四、又本件適用簡易訴訟程序，爰不經言詞辯論逕為判決，併予
    敘明。
據上論結，本件原告之訴為有理由，爰依行政訴訟法第233條第1
項、第236條、第98條第3項前段，判決如主文。
中    華    民    國    96    年    5    月     30    日
                              第三庭法官　曹瑞卿
上為正本係照原本作成。
本件以訴訟事件所涉及之法律見解具有原則性者為限，始得於本
判決送達後20日內向本院提出上訴狀並表明上訴理由，如已於本
判決宣示後送達前提起上訴者，應於判決送達後20日內補具上訴
理由（均按他造人數附繕本），且經最高行政法院許可後方得上
訴。
中    華    民    國    96    年    5    月     30    日
            　　　　　　　　　 　 書記官  方偉皓
